【裁判字號】    98,訴,615
【裁判日期】    990511
【裁判案由】    妨害風化
【裁判全文】
臺灣苗栗地方法院刑事判決               98年度訴字第615號
公  訴  人  臺灣苗栗地方法院檢察署檢察官
被      告  丙○○
上列被告因妨害風化案件，經檢察官提起公訴（98年度偵緝字第
203 號），本院判決如下：
    主  文
丙○○無罪。
    理  由
一、公訴意旨略以：被告丙○○係「漂亮寶貝美容護膚用品坊」
    （設苗栗縣苗栗市○○路○段307 號1 樓）之負責人，與賴
    桂鋒（原名賴明佑）、田雪苓、乙○○等人共同基於意圖營
    利而使男女與他人為性交易而媒介、容留以營利之集合犯意
    聯絡，由賴桂鋒向不知情之屋主鍾蘭芳，以每月16,000元之
    代價，佯稱欲住家使用而承租苗栗縣苗栗市○○路○段309
    號店面做為休息場所，並使用苗栗縣苗栗市○○路○段307
    號店面（所有人為黃陶陶）做為營業場所，再由被告以月薪
    28,000元之代價，僱請乙○○為經理負責拉客及接待客人，
    自民國96年1 月中旬起至為警查獲時即同年3 月9 日19時20
    分許止，以上址經營色情應召站之場所，待不特定嫖客上門
    時，以店內固定電話000000000 撥打田雪苓所持、號碼為00
    00000000號之行動電話，通知田雪苓媒介且接送女子至上開
    場所，並提供上開處所之房間，使經媒介到場之女子與男客
    從事性交易。性交易方式由女子為男客按摩調情後，任男客
    以其性器進入女子性器至男客射精止，代價為2,000 元至3,
    500 元不等，其中由從事性交易女子抽得1,000 元，所餘金
    額均由乙○○收得代為保管，待被告不定時到店中巡視時交
    歸其所有，並由被告與田雪苓以不詳方式拆帳，藉此反覆營
    利。嗣96年3 月9 日19時20分許，男客林錦亮與女子黎美娟
    在上址從事性交易時，為警當場查獲，並扣得工作日誌3 張
    、聯絡簿1 本、使用過保險套1 個等物。因認被告與賴桂鋒
    、田雪苓、乙○○等人共同涉犯刑法第231 條第1 項之圖利
    容留性交罪嫌。
二、按罪事實應依證據認定之，無證據不得認定犯罪事實，刑事
    訴訟法第154 條第2 項定有明文。次按認定不利於被告之事
    實，須依積極證據，苟積極證據不足為不利於被告事實之認
    定時，即應為有利於被告之認定，更不必有何有利之證據；
    認定犯罪事實所憑之證據，雖不以直接證據為限，間接證據
    亦包括在內，然而無論直接或間接證據，其為訴訟上之證明
    ，須於通常一般之人均不致有所懷疑，而得確信其為真實之
    程度者，始得據為有罪之認定，倘其證明尚未達到此一程度
    ，而有合理之懷疑存在時，事實審法院復已就其心證上理由
    予以闡述，敘明其如何無從為有罪之確信，因而為無罪之判
    決，尚不得任意指為違法（最高法院30年上字第816 號、76
    年台上字第4986號判例意旨參照）。
三、本件公訴人認被告涉有上開犯行，係以下列事證為其論據：
  (一)被告於偵查中之供述：證明其曾在漂亮寶貝美容護膚用品坊
    工作過之事實。
  (二)同案被告乙○○於警詢及偵查中之供述：證明犯罪事實之全
    部，被告以店主身分前來漂亮寶貝美容護膚用品坊收取營業
    金額、查看工作日誌、並應徵錄取乙○○、錄取後介紹其工
    作內容，以電話呼叫車伕及同案被告田雪苓等事實。
  (三)同案被告田雪苓於警詢及偵查中之供述：證明田雪苓經乙○
    ○等以電話通知後，旋即駕駛車輛擔任漂亮寶貝美容護膚用
    品坊所需性交易女子交通用之車伕事實。
  (四)證人黃淑芳、黎美娟等於警詢及偵查中之證述：證明渠等確
    實在上開處所，與男客從事性交易、交易金額3,000 元至3,
    500 元不等，由女子抽取800 至1,000 元金額後交歸店內經
    理保管金額等事實。
  (五)證人林錦亮於警詢時之證述：證明其花費3,500 元代價，與
    女子在漂亮寶貝美容護膚用品坊房間內從事性交易之事實。
  (六)苗栗縣苗栗市○○路○段309 號房屋租賃契約：證明上址房
    屋由賴桂鋒出面與屋主即證人鍾蘭芳訂約之事實。
  (七)漂亮寶貝美容護膚用品坊營利事業登記證1 紙：證明漂亮寶
    貝美容護膚用品坊負責人係被告之事實。
  (八)扣案工作日誌3 張、聯絡簿1 本、使用過保險套1 個等物：
    證明經警查獲地點為媒介、容留女子與他人從事性交易之色
    情應召站之事實。
四、訊據被告坦承於約4 、5 年前、漂亮寶貝美容護膚用品坊開
    幕之前，經朋友介紹而在該店工作約1 個月，並提供其身分
    證影本及個人資料給該店等情（98年度偵緝字第203 號卷【
    下稱偵緝卷】第29至30頁；本院卷第23至24頁），惟堅決否
    認有何圖利容留性交犯行，辯稱：伊在漂亮寶貝美容護膚用
    品坊待不到1 個月，發現出入的人都是兄弟，感覺不適合就
    離開了，轉往屏東從事貨運、污水下水道工程等工作，後又
    到淡水打零工，伊不曾僱用乙○○擔任該店現場經理，不曾
    返回該店巡查或收款，亦不知自己何時、如何成為該店負責
    人，不認識遭查獲之其餘同案被告，本件與伊無關等語。
五、經查：
  (一)證據能力部分：
    1.按刑事訴訟法第159 條之5 第1 項「被告以外之人於審判
      外之陳述，雖不符前4 條之規定，而經當事人於審判程序
      同意作為證據，法院審酌該言詞陳述或書面陳述作成時之
      情況，認為適當者，亦得為證據」之規定，觀諸其立法理
      由謂：「二、按傳聞法則的重要理論依據，在於傳聞證據
      未經當事人之反對詰問予以核實，乃予排斥。惟若當事人
      已放棄對原供述人之反對詰問權，於審判程序表明同意該
      等傳聞證據可作為證據，基於證據資料愈豐富，愈有助於
      真實發見之理念，此時，法院自可承認該傳聞證據之證據
      能力。三、由於此種同意制度係根據當事人的意思而使本
      來不得作為證據之傳聞證據成為證據之制度，乃確認當事
      人對傳聞證據有處分權之制度。為貫徹本次修法加重當事
      人進行主義色彩之精神，固宜採納此一同意制度，作為配
      套措施。然而吾國尚非採澈底之當事人進行主義，故而法
      院如認該傳聞證據欠缺適當性時（例如證明力明顯過低或
      該證據係違法取得），仍可予以斟酌而不採為證據，爰參
      考日本刑事訴訟法第326 條第1 項之規定，增設本條第1
      項。」由此可知，第159 條之5 第1 項之規定，僅在強調
      當事人之同意權，取代當事人之反對詰問權，使傳聞證據
      得作為證據，並無限制必須「不符合同法第159 條之1 至
      第159 條之4 」，始有適用，故依條文之目的解釋，第15
      9 條之5 第1 項之規定，並不以被告以外之人於審判外之
      陳述「不符合」同法第159 條之1 至第159 條之4 有關傳
      聞證據例外規定之情形，始有其適用（臺灣高等法院暨所
      屬法院96年法律座談會刑事類提案第26號研討結果參照）
      。又增訂刑事訴訟法第159 條之5 第1 項所參考之日本國
      刑事訴訟法第326 條第1 項，其文義為「檢察官及被告同
      意作為證據之書面或供述，法院考量該書面或供述作成時
      之情況認為相當時，不論第321 條至前條（第325 條）之
      規定，亦得作為證據」，可見，我國法所借鏡之日本國法
      ，其操作模式係：法院首先確認有無當事人之同意，待確
      認當事人不同意時，始探究該傳聞證據是否該當刑事訴訟
      法第321 條以下（為傳聞例外規定，相當於我國法第159
      條之1 至之4 ）之要件。易言之，當事人之同意乃係傳聞
      法則例外之第一次關口，亦為傳聞例外之最先位規定。如
      當事人同意將傳聞證據作為證據使用，法院即毋庸再去論
      述是否有符合其他傳聞例外規定之適用。是本案公訴人、
      被告如有同意以下本院所引用之傳聞證據均作為證據使用
      ，對於本院引用之傳聞證據顯已放棄反對詰問權，並同時
      有賦予證據能力之意思表示，則該傳聞證據既已有證據能
      力，而得作為論罪之依據，於邏輯上本院並毋庸再去細究
      該傳聞證據是否合致刑事訴訟法第159 條之1 至之4 等規
      定。查本案經本院引用之被告以外之人於審判外之言詞或
      書面陳述，業據檢察官、被告於審判程序一致同意作為證
      據（本院卷第159 至162 頁），本院審酌前開陳述作成時
      之情況，尚無違法或證明力明顯過低之瑕疵，與本案待證
      事實復具有相當關連性，亦認為適當，依刑事訴訟法第
      159 條之5 第1 項，前開傳聞證據均得作為證據。
    2.扣案之工作日誌3 張、聯絡簿1 本、使用過保險套1 個，
      均係以物件之存在及其呈現之狀態為證據資料，性質上屬
      物證而非供述證據；現場監視器錄影畫面翻拍照片4 張及
      員警拍攝之漂亮寶貝美容護膚用品坊外觀照片2 張（96年
      度偵字第1410號卷【下稱偵查卷】第98至99頁），則係依
      機器之功能，攝錄實物形貌而形成之圖像，並非人類意思
      表達之言詞或書面陳述，不含供述要素，當不在刑事訴訟
      法第159 條第1 項規定「被告以外之人於審判外之言詞或
      書面陳述」之範圍內，性質上亦應屬於非供述證據，無傳
      聞法則之適用（最高法院97年度台上字第3854號判決意旨
      參照），以上證據均非實施刑事訴訟程序之公務員因違背
      法定程序而取得，與本案待證事實復具有自然之關連性，
      自有證據能力。
  (二)實體部分：
    1.公訴意旨所述同案被告賴桂鋒、田雪苓、乙○○等人共同
      意圖使女子與他人為性交，而媒介、容留以營利之犯行，
      業據賴桂鋒、田雪苓、乙○○於警詢、偵查或（另案）審
      理中自白不諱，分別與證人即應召女子黃淑芳、黎美娟、
      男客林錦亮、苗栗縣苗栗市○○路○段309 號房屋屋主鍾
      蘭芳等人所證情節吻合，並有「漂亮寶貝美容護膚用品坊
      」營利事業登記證1 紙、現場監視器錄影畫面翻拍照片4
      張、員警拍攝之該店外觀照片2 張在卷暨經警於96年3 月
      9 日搜索查獲之工作日誌3 張、聯絡簿1 本、使用過保險
      套1 個扣案可資佐證，且為被告所不爭執；賴桂鋒、田雪
      苓、乙○○等人復已因前述行為，各經本院以97年度訴字
      第8 、130 、158 號判決判處罪刑在案（本院卷第6 至16
      頁），是有關賴桂鋒、田雪苓、乙○○等人之犯罪事實，
      自堪認定。本件唯一爭點即在於：被告與賴桂鋒、田雪苓
      、乙○○等人是否具有圖利容留性交之犯意聯絡或行為分
      擔？合先敘明。
    2.檢察官認被告與賴桂鋒、田雪苓、乙○○等人為共犯，係
      以證人即同案被告乙○○於警詢時指認被告之口卡片為漂
      亮寶貝美容護膚用品坊負責人「丙○○」，復於警詢及偵
      查中證述「丙○○」僱用其擔任現場經理，交代其工作內
      容，支付其月薪，約1 個月來店1 次，會查看工作日誌，
      知道營業收入狀況，此外無其他人經營店內事務等情（偵
      查卷第11至13、15、58至62頁），為主要論據。惟按被害
      人或目擊證人對於犯罪嫌疑人之指認，屬於一種特殊之證
      據方法，指認所得之證據，性質上固為一般人本於知覺、
      記憶、陳述之供述證據，然指認程序如過於簡易，一則由
      於指認如同「是非題」作答，指認之表述實際上即待證事
      實之結論，縱踐行反詰問，亦無從對之質疑；二則由於容
      易受到有形或無形誤導，縱指認人之真誠性無虞，一般人
      在指認過程中往往出現錯誤而不自知。現行刑事訴訟法固
      無類似「證人指證（認）程序法」之制定，而內政部警政
      署所發布之「警察機關實施指認犯罪嫌疑人程序要領」（
      90年8 月20日發布，92年8 月12日修正列於「警察偵查犯
      罪規範」第92條）以及法務部於93年6 月23日修正發布之
      「檢察機關辦理刑事訴訟案件應行注意事項」第99點所定
      指認犯罪嫌疑人方式之相同規定，固不具法律位階，然該
      指認準則係針對避免指認之潛在錯誤而設，如法院於審判
      時以之檢驗指認之證據憑信性，仍不失為確保指認正確性
      之正當準據。指認正確與否之認定，尤須綜合指認人對事
      實之陳述、其於該事件中所處之地位以及當時之週遭環境
      等情況，如足資認定其確能對被指認人觀察明白、確能認
      知被指認人行為之內容，且所述之事實復有其他證據佐證
      ，並不悖一般日常生活經驗之定則及論理法則，始得採為
      判決被指認人犯罪之基礎（最高法院97年度台上字第1356
      號判決意旨參照）。經查：證人乙○○於警詢時指認被告
      之過程，係員警直接提示附有被告照片數張（最後更新日
      期應為89年4 月25日）之被告口卡片後，詢問「警方調閱
      丙○○口卡片，該人是否就是『漂亮寶貝美容護膚用品坊
      』的負責人？」，乙○○即答稱「是的，沒錯。」（偵查
      卷第15、51頁），其指認方式顯係一對一、是非式的單一
      相片指認。依乙○○所述，其與該名負責人原本素昧平生
      ，初次應徵面談時間不到半小時，任職期間僅見面約5 次
      （倘以乙○○於96年1 月中旬到職，同年3 月9 日即為警
      查獲，負責人平均1 個月來店1 次計算，實際上2 人見面
      次數應不超過3 次），每次除收付金錢外，別無其他互動
      ，可見其與該名負責人並非熟識、復未長期相處，則前開
      指認方式，已與「警察機關實施指認犯罪嫌疑人程序要領
      」所列「應為非一對一之成列指認（選擇式指認）」、「
      不得以單一相片提供指認」之規範不符。再者，乙○○於
      實施指認前，僅提及「丙○○」為臺中人（偵查卷第11頁
      ；然遍觀卷內資料，被告歷年來之住所地或工作地均不在
      臺中，此一陳述顯不足憑以證明其指認正確），此外未曾
      就該人之年齡、長相、身材、職業、生活環境等特徵為任
      何陳述，指認時亦未敘明如何確認口卡片上之人即為該人
      ；而在別無其他可供指認對象之情況下，員警復未事先提
      醒乙○○「犯罪嫌疑人不一定為口卡片上之人」，況乙○
      ○早知該店登記負責人姓名為「丙○○」，如此自可能產
      生誘導乙○○指認被告之效果，明顯違反前揭要領所列「
      指認前應由指認人先陳述犯罪嫌疑人特徵」、「指認前必
      須告訴指認人，犯罪嫌疑人並不一定存在於被指認人之中
      」、「指認前不得有任何可能暗示、誘導之安排出現」等
      規定。此外，若乙○○確係受僱該名負責人，不論出於道
      義、感恩或避免招致報復等種種考量，乙○○皆存有為該
      人隱匿真實身分之動機，今乙○○竟自始如此乾脆地指認
      被告為該名負責人，實難排除其係隨意指認該人以外之人
      ，以避免警方深入追查該人之可能性；而若乙○○並非受
      僱，本身便是實際負責人，豈非更有可能為圖減輕刑責而
      謊稱受僱某人？則其指認之可信度毋寧益值懷疑！況證人
      乙○○於本院審理時，先在未見被告之情況下，從苗栗縣
      警察局所提供12張成年男子（包括被告，為編號7 ）照片
      中，明確指認一名眉毛、眼睛形狀等特徵皆與被告不同之
      男子（編號3 ）為其所見該店負責人「丙○○」（本院卷
      第86至88、106 至108 頁），嗣被告入庭後，乙○○更清
      楚證稱不認識在庭之被告，被告非其當時接觸之「丙○○
      」，2 人身高、髮型、眉毛形狀都不一樣，另指陳當時該
      名負責人自稱「丙○○」，曾出示「丙○○」之身分證黑
      白影印本、說「如果有臨檢或是什麼的話，可以說老闆就
      是這一個」，因為營利事業登記證裡面也是登記「丙○○
      」云云（本院卷第113 、115 至120 頁），種種表現無不
      說明乙○○先前應係因相信該人姓名確為「丙○○」，猜
      想「丙○○」口卡片上之人與該人具有同一性，方指認被
      告為該人，並非基於對該人或對被告之實際認識而為指認
      ，其指認發生錯誤之可能性甚高，自不待言。況被告果真
      為系爭護膚用品店之負責人且明知該店有從事媒介容留性
      交之非法行為，豈會於應徵乙○○時直稱伊即是負責人，
      並提示身分證影本供乙○○辨識，此情節實大悖於一般常
      識。綜上所述，乙○○於警詢時指認被告為該名負責人之
      供述，指認程序即違背相關指認準則，其認知及判斷亦有
      因與該人接觸經驗及員警實施之不當指認程序而受影響、
      誤導之虞，其指認之動機、依據及精確性又非無可疑之處
      ，自難認為客觀可信。從而，乙○○依其指認而於警詢、
      偵查中所為對被告不利之供述，顯然不能據為對被告不利
      事實之認定。
    3.儘管被告自93年8 月5 日「漂亮寶貝美容護膚用品坊」設
      立登記時起，即登記為該店之負責人，有該店營利事業登
      記證1 紙及本院依職權向苗栗縣政府函調之該店歷年來申
      請辦理營利事業登記相關資料可查（偵查卷第50頁；本院
      卷第37至58頁）。檢察官亦於論告時執此主張：被告理應
      知悉自己為該店負責人，至少是提供身分證件充當人頭（
      名義負責人），可以推知其與實際負責人有犯意聯絡等語
      。然查，苗栗縣政府98年10月26日府商工字第0980180559
      號函明確指出：「『漂亮寶貝美容護膚用品坊』於93年8
      月向本府申辦營利事業設立登記案，依其所附委託書係由
      丙○○委託甲○○（身分證字號：Ｚ000000000）辦理，並
      檢附丙○○核章之身分證影本」（本院卷第62頁），證人
      乙○○亦到庭證述該名自稱「丙○○」之負責人對其出示
      「丙○○」之身分證黑白影印本等情，有如前述，由此可
      知該店並未持有被告之身分證正本，倘若被告已經同意充
      當人頭，對方理應要求被告提供身分證正本，以便於使用
      時取信於人，豈有可能僅取得且使用影本，徒增使人起疑
      之風險？參以現今社會各行各業新進員工，為供雇主建立
      個人檔案或辦理相關手續，而交付身分證、駕駛執照甚至
      金融帳戶存摺影本之情形，可謂屢見不鮮，則被告所稱其
      在漂亮寶貝美容護膚用品坊打工時，因店方表示「要做員
      工資料」而提供身分證影本乙節（本院卷第26頁），應非
      不能採信，被告之身分證影本即有可能係在其不知情之情
      況下，遭該店之實際經營者擅自用於辦理營利事業設立登
      記（相關申請文件上使用之印章亦可輕易擅自刻用），致
      使被告成為不知情之登記負責人。其次，自被告成為登記
      負責人至98年8 月5 日其為警緝獲為止，固已經過整整5
      年，期間不無可能有相關政府機關文書寄送至被告身分證
      上所載住所（苗栗縣後龍鎮○○里○ 鄰○○路28號），被
      告如曾受領該等文書，亦可得悉遭登記為該店負責人之情
      事，及時尋求救濟；惟被告多年來先後在屏東、龍潭、淡
      水等地工作及居住，此據證人即被告之同事丁○○於審判
      中證述無訛（本院卷第121 至130 頁），本件偵查中檢察
      官曾對被告簽發拘票，經警三度前往苗栗縣後龍鎮○○里
      ○ 鄰○○路28號執行拘提均未獲，鄰居均稱許久未見被告
      返回該址，亦有偵查佐黃振嘉製作之報告書1 紙在卷可憑
      （96年度他字第265 號卷第5 頁），足徵被告長年未實際
      居住在上開戶籍地址，則即便確有相關文書寄往該址，亦
      不能期待被告收受並知悉文書內容，準此，被告成為登記
      負責人已達5 年之事實，仍難與其「同意充當人頭」劃上
      等號。退萬步言，縱認被告於93年8 月5 日該店設立登記
      時，曾同意掛名為該店負責人，依照起訴書之記載，該店
      成為色情應召站、由乙○○等人從事圖利容留性交犯罪之
      期間係「96年1 月中旬起至96年3 月9 日19時20分許止」
      ，與該店完成設立登記、被告成為負責人之時間相隔已逾
      2 年5 月；檢察官既未起訴或認定該店自設立登記之初即
      經營色情應召站，非無可能該店於96年1 月中旬以前均係
      合法經營，被告之認知亦為如此，其後乙○○等人經營色
      情應召站之行為，是否為原先同意掛名負責人之被告所預
      見，至堪疑問！豈可時空錯置、將「於93年8 月間同意掛
      名負責人」強行解為「同意自96年1 月中旬起經營色情應
      召站」？綜上說明，被告掛名為該店負責人之事實，仍不
      能據以推論其與為警查獲之乙○○等人有何犯意聯絡或行
      為分擔。至於起訴書所列其他證據，證人田雪苓、黃淑芳
      、黎美娟所為證述，並無隻字片語指涉被告如何參與本件
      犯行，苗栗縣苗栗市○○路○段309 號房屋租賃契約及扣
      案之工作日誌3 張、聯絡簿1 本、使用過保險套1 個等物
      ，則欠缺足以與被告建立關連性之線索（如證人證述、筆
      跡、指紋、DNA 鑑定，或檢察官指出與被告個人有關之記
      載內容），自均難採為認定被告犯罪之基礎。
    4.基上各節所述，依本件檢察官所舉各項積極證據及所為論
      述，被告係在不知情之狀況下被登記為「漂亮寶貝美容護
      膚用品坊」負責人，未於起訴書所指期間參與該店之經營
      ，與乙○○等人亦無犯意聯絡或行為分擔等合理懷疑，均
      無從排除，尚不足以說服本院形成確信被告有罪之心證，
      此外，復查無其他積極證據足認被告有公訴人所指圖利容
      留性交之犯行。揆諸前揭法律規定及判例意旨，被告之犯
      罪不能證明，自應諭知無罪之判決。
六、據上論斷，應依刑事訴訟法第301 條第1 項，判決如主文。
本案經檢察官陳文貴到庭執行職務。
中    華    民    國    99    年    5     月    11    日
                  刑事第一庭    審判長法  官  林信旭
                                      法  官  林卉聆
                                      法  官  羅貞元
以上正本證明與原本無異。
如不服本判決應於收受判決後10日內向本院提出上訴書狀，並應
應敘述具體理由。其未敘述上訴理由者，應於上訴期間屆滿後20
日內向本院補提理由書( 均須按他造當事人之人數附繕本) 「切
勿逕送上級法院」。
                                      書記官  高雙全
中    華    民    國    99    年    5     月    11    日

司法院資訊處製作；財團法人民間司法改革基金會備份。
